【裁判字號】    99,易,1413
【裁判日期】    991029
【裁判案由】    詐欺
【裁判全文】
臺灣臺北地方法院刑事判決              99年度易字第1413號
公  訴  人  臺灣臺北地方法院檢察署檢察官
被      告  徐逸清
上列被告因詐欺案件，經檢察官提起公訴（98年度偵續字第733
號），本院判決如下：
    主    文
徐逸清意圖為自己不法之所有，以詐術使人將本人之物交付，處
有期徒刑陸月，如易科罰金，以新臺幣壹仟元折算壹日。
    事    實
一、徐逸清與陳怡文係同在臺北市○○街四九號之懷寧浸信會聚
    會之基督教教友關係。詎徐逸清明知其票據信用早在八十五
    年間即因退票遭通報列為拒絕往來戶，且無資力亦無能力進
    行任何國際金融投資案，竟基於意圖為自己不法所有之詐欺
    取財犯意，利用陳怡文對於教友間之信任關係，以幫助教會
    兄弟姊妹、愛主等宗教信仰為名，先在九十七年五月間在上
    開懷寧浸信會團契時，以及同年月底某日與陳怡文相約在臺
    北火車站見面時，對陳怡文謊稱：其在進行新加坡國際金融
    投資案，獲利甚高，可幫助甚多弟兄姊妹云云，博取陳怡文
    之信任，隨即於九十七年六月十七日前之同年月初某日，撥
    打電話向陳怡文謊稱：其在進行之新加坡國際金融投資案，
    可獲得數倍利潤，屆時除償還借款本金外，並將另行支付高
    額吃紅，幫助改善陳怡文家庭經濟狀況云云之詐術，向陳怡
    文借款新臺幣（下同）二十萬元，使陳怡文因此陷於錯誤，
    信以為真應允借款，而於九十七年六月十七日，在臺北市○
    ○○路○段七號六樓之七徐逸清辦公室內，交付現金二十萬
    元予徐逸清收受，徐逸清為免陳怡文起疑，並當場簽立承諾
    書承諾保證在九十七年七月三十一日前還款十九萬八千元（
    相當於美金六千六百元），及於九十七年十月十六日前分批
    支付共計高達一百三十萬二千元（相當於美金四萬三千四百
    元）之紅利予陳怡文，並簽發以渣打銀行為付款人，發票日
    九十七年八月八日，票據面額美金三千三百元、發票日九十
    七年十月十六日，票據面額美金四萬三千四百元之支票各一
    張及空白支票一張予陳怡文。嗣因屆期後，徐逸清均未依承
    諾書內容履行，並要求陳怡文暫緩提示支票，避不見面，陳
    怡文始知受騙。
二、案經陳怡文訴請臺灣臺北地方法院檢察署檢察官偵查起訴。
    理    由
一、訊據被告徐逸清固不否認有向證人陳怡文收受二十萬元現金
    之事實，然矢口否認涉有上開犯行，辯稱：該筆款項並非用
    以投資國際金融投資案，而係作為其至新加坡、香港等地找
    尋可靠操作對象所需之旅費及交際費，證人廖木連係該項國
    際金融投資計畫主持人，投資利潤即將入袋，其係為幫助證
    人陳怡文之經濟困境，好意將利潤與證人陳怡文分享，並未
    詐騙證人陳怡文云云。然查：
  (一)上開犯罪事實業據證人陳怡文於警詢、偵查中證稱：「被告
    徐逸清說要完成國際金融新加坡案，就可以拿回好幾倍回饋
    ，九十七年六月十七日在臺北市○○○路○段七號六樓之七
    徐逸清的辦公室內，向我借錢新臺幣二十萬元，為取信於人
    ，並且交付渣打銀行支票三張（合計一百五十萬元）；金額
    美金四萬三千四百元支票一張、美金三千三百元支票二張，
    擔保並寫承諾書蓋手印一定會做到，事後他叫我不要把支票
    軋進去，承諾書一百五十萬元都沒有兌現，而且避而不見‧
    ‧‧」（偵字第六九六０號卷第八頁）、「其實會有這個
    借貸關係，是相信他要從事新加坡國際金融投資案，他也是
    教友‧‧‧湊了二十萬給他，所以他寫了渣打銀行的支票給
    我‧‧‧並且在我給他錢當天，被告在他的辦公室寫了承諾
    書給我‧‧‧」等語（偵字第六九六０號卷第八頁、第二一
    頁），以及本院審理時證稱：「是我借給被告二十萬，然後
    被告說要拿去投資，被告說會給我吃紅，並且給我承諾書。
    」、「被告跟我說有個新加坡國際金融案，要我拿錢出來，
    說他要去作這個新加坡國際金融案，說會給我好處。」、「
    我是相信他的人，所以他所說的我就相信。」、「因為我們
    都是基督徒，我跟被告曾經是在團契認識‧‧‧因為被告看
    起來很誠懇，很愛主，很關心人‧‧‧。」、「因為被告跟
    我說很多好處，就是這二十萬沒多久以後會有大概幾十萬、
    幾百萬的錢給我，被告還開了三張支票給我，我可以拿去兌
    現。」、「支票上面有寫日期，被告說承諾書上的日期及支
    票上面的日期就可以兌現。」、「（被告是在九十七年六月
    十七日你給他二十萬元之前多久用他要去做新加坡國際投資
    案的名義跟你借這二十萬的？）幾天前而已，大概是我借錢
    給被告之前一個禮拜左右，被告都是打我手機跟我說的，我
    跟被告在五月底時曾經約在火車站，他說有一個投資案，可
    以幫助很多弟兄姊妹，還說不用拿錢出來，當時被告還沒有
    跟我借錢，之前在團契時也有講過，但是他沒有叫我投資，
    之後才開口跟我借錢，都是打手機跟我講的。」等語（本院
    卷第五七頁反面、第五八頁）綦詳。並據證人陳力華即證人
    陳怡文之父於偵查中證述屬實，且經被告於警詢及偵查中及
    本院審理時坦承確有在上開時、地向證人陳怡文借款二十萬
    元，並書立承諾書及簽發支票持交證人陳怡文等語無訛（偵
    字第六九六０號卷第六頁、第二一頁；本院卷第六０頁）。
    此外，復有證人陳怡文於上開時、地出借二十萬元現款予被
    告收受時，由被告所書立之承諾書及簽發之以渣打銀行為付
    款人，發票日九十七年八月八日，票據面額美金三千三百元
    、發票日九十七年十月十六日，票據面額美金四萬三千四百
    元之支票各一張及空白支票一張附卷可稽（偵字第六九六０
    號卷第一三頁反面、第一四頁）。據此，足徵證人陳怡文上
    開所證各節屬實可採。
  (二)況被告對於其在向證人陳怡文借得二十萬元款項後，究有無
    從事新加坡國際金融投資案，於警詢時供稱：「‧‧‧新加
    坡案由預定九十七年十月延至九十八年一月底二月初才開始
    做‧‧‧待九十八年二月份新加坡案成功，可還她20萬元並
    且履行所有承諾‧‧‧」云云（偵字第六九六０號卷第五頁
    ）；於偵查中先後供稱：「在新加坡的投資案在上線作業，
    九十八年四月時五日我可以先還二十萬本金，之後分批給告
    訴人我承諾書上的獲利。」云云（偵字第六九六０號卷第二
    一頁）、「‧‧‧在新加坡案投資的錢要八月才能拿到‧‧
    ‧」、「我在九十八年七月二十日那天我會有錢進來。」云
    云（調偵字第五三七號卷第二一頁）、「國際金融新加坡案
    ，下個月就可以落袋‧‧‧」、「‧‧‧金主這幾天就會過
    去香港，二月二十八日就會落袋‧‧‧」云云（偵續卷第二
    六頁、第三０頁、第四０頁）；嗣於本院準備程序中則供稱
    ：「‧‧‧今年八月底，九月初會成功，陳怡文等不到‧‧
    ‧」云云（本院卷第三三頁），迄於本院審理時，除一再反
    覆空言編指其所從事之新加坡國際金融投資即將成功，利潤
    即將入袋之日期外，未曾提出任何實際從事其所謂新加坡國
    際金融投資案件之相關文件資料，甚至一再以國際保密條款
    云云飾詞推諉等情，堪認被告辯稱：其有從事新加坡國際金
    融投資案，該二十萬元借款均用在其至新加坡、香港等地找
    尋可靠操作對象所需之旅費及交際費云云，要係違實之詞，
    不足採信。又被告之票據信用早在八十五年十二月六日即遭
    通報為拒絕往來戶，有法務部票據信用資訊連結作業查詢資
    料一份在卷可按（調偵字第五三七號卷第一二頁），被告在
    明知其業遭列為拒絕往來戶，已無票據信用可言之情形下，
    為取信於證人陳怡文，竟仍簽發上開二張支票及交付一張空
    白支票予證人陳怡文，益徵被告主觀上有詐騙證人陳怡文之
    意圖為自己不法所有之詐欺取財犯意甚明。
  (三)至被告辯稱證人廖木連係本件國際金融投資案主持人一節，
    證人廖木連對於渠在被告所書立之九十七年六月二十日承諾
    書上簽名捺印當日所收取之一萬五千元，究係證人陳怡文所
    交付之借款，抑或係被告所交付作為其居中介紹賣家進行國
    際貿易之交際費用，於本院審理時原證稱：「（有無開承諾
    書給陳怡文？）不是我開的，但是簽名是我簽的，字是被告
    寫的，是被告寫給我的，我簽的時候我跟被告、陳怡文三人
    都在場‧‧‧『寫承諾書的原因是因為我要做貿易』‧‧‧
    要做木材跟紙箱的貿易‧‧‧被告徐逸清說要付錢給我，要
    支援我一萬五，被告說如果我有賺錢的話他要吃紅八萬五千
    元，我說好‧‧‧一萬五是『陳怡文』借給我的‧‧‧」云
    云（本院卷第五二頁），旋又改稱：「簽承諾書當天有沒有
    給我錢我不記得。（後改稱）簽承諾書當天『被告』有給我
    一萬五。」云云（本院卷第五六頁），先後不一，互異其詞
    。是證人廖木連於本院審理時證稱渠在簽立承諾書予被告收
    執時，關於證人陳怡文有在場借渠一萬五千元云云，要難採
    信。
  (四)況核諸證人廖木連於本院審理時證稱：曾因與被告談及由渠
    居中介紹被告向新加坡買進木材、紙箱，再轉賣獲利之國際
    貿易，向被告收受數千元及一萬五千元費用等語（本院卷第
    五二頁至第五四頁），復顯與被告於本院審理時對於其所從
    事之新加坡國際金融投資案件供述：「（這份承諾書提到「
    國際金融新加坡案」，請問裡面指的是什麼？）就是說
    ROLLING，就是國際金融貿易，引進金主，以一億美金來講
    ，在聯合國的運作下，在國際的五大操作手的作業下，不斷
    的STANBY LC買賣、BANKGUARNATND，就是銀行保證書，還有
    美國國庫債券‧‧‧」之實質內容迥然不同（本院卷第六０
    頁）。是縱被告確有意與證人廖木連從事買賣木材、紙張國
    際貿易，然此亦與被告向證人陳怡文借款時所謊稱具有高額
    倍數獲利之新加坡國際金融投資案無關。準此，被告辯稱證
    人廖木連係本件國際金融投資案主持人云云，亦顯係卸責之
    詞，不足採信。
  (五)綜上所述，被告確有於上開時、地以向證人陳怡文施以謊稱
    ：其在進行新加坡國際金融投資案，可獲得數倍利潤，屆時
    除償還借款本金外，並會支付高額吃紅，幫助改善證人陳怡
    文家庭經濟狀況云云之詐術，向證人陳怡文借款二十萬元，
    使證人陳怡文因此陷於錯誤，誤信被告確有從事國際金融投
    資案，屆時可按承諾書約定在九十七年七月三十一日前還款
    十九萬八千元（相當於美金六千六百元），並於九十七年十
    月十六日前分批支付共計高達一百三十萬二千元（相當於美
    金四萬三千四百元）之紅利，而於上開時、地向證人陳怡文
    詐借二十萬元現金無誤。從而，本件事證明確，被告上開詐
    欺取財犯行，洵堪認定，應予依法論處。
二、核被告上開所為，係犯刑法第三百三十九條第一項之詐欺取
    財罪。爰審酌被告犯罪之動機、目的、手段、利用證人陳怡
    文對於具有相同信仰教友間之信任關係，以及明知證人陳怡
    文經濟狀況並不寬裕之情形，向證人陳怡文謊稱：其所從事
    之新加坡國際金融投資案件，有高額倍數獲利，屆時除可清
    償借款本金外，尚會額外支付遠高於本金之紅利，與之共享
    利潤云云之詐術，向證人陳怡文詐借二十萬元，詐騙金額尚
    非甚鉅，惟迄今非但分文未還，於本院審理時仍一再辯稱其
    係出於幫忙證人陳怡文脫離經濟困境之好意，與證人陳怡文
    共享利潤，深深同情證人陳怡文，以及涉及保密條款無法說
    明云云，犯後態度不佳等一切情狀，量處如主文所示之刑，
    並諭知易科罰金之折算標準定其應執行之刑。
據上論斷，應依刑事訴訟法第二百九十九條第一項前段，刑法第
三百三十九條第一項、第四十一條第一項前段，刑法施行法第一
條之一，判決如主文。
本案經檢察官郭力菁到庭執行職務。
中    華    民    國    99    年    10    月    29    日
                        臺灣臺北地方法院刑事第十五庭
                            審判長法  官  廖紋妤
                                  法  官  莊書雯
                                  法  官  吳麗英
上正本證明與原本無異。
如不服本判決應於收受送達後10日內向本院提出上訴書狀，並應
敘述具體理由；其未敘述上訴理由者，應於上訴期間屆滿後20日
內向本院補提理由書（均須按他造當事人之人數附繕本）「切勿
逕送上級法院」。告訴人或被害人如對於本判決不服者，應具備
理由請求檢察官上訴，其上訴期間之計算係以檢察官收受判決正
本之日期為準。
                                  書記官  藍儒鈞
中    華    民    國    99    年    10    月    29    日
附錄本案論罪科刑法條：
中華民國刑法第339條：
意圖為自己或第三人不法之所有，以詐術使人將本人或第三人之
物交付者，處 5 年以下有期徒刑、拘役或科或併科 1 千元以下
罰金。
以前項方法得財產上不法之利益或使第三人得之者，亦同。
前二項之未遂犯罰之。

司法院資訊處製作；財團法人民間司法改革基金會備份。
